【裁判字號】    98,台上,2282
【裁判日期】    981203
【裁判案由】    租佃爭議
【裁判全文】
最高法院民事判決            九十八年度台上字第二二八二號
上  訴  人  甲○○
訴訟代理人  吳仲立律師
被 上訴 人  財團法人台灣省私立八德殘障教養院
法定代理人  乙○○
上列當事人間因租佃爭議事件，上訴人對於中華民國九十八年六
月三十日台灣高等法院第二審判決（九十七年度上字第八七五號
），提起上訴，本院判決如下：
    主  文
原判決廢棄，發回台灣高等法院。
    理  由
本件被上訴人主張：伊於民國三十八年間，將伊所有坐落桃園縣
大溪鎮○○段社角小段第九二、一三二、一三三、一三四、一三
五、一三八、一三八－二、一四二、一四二－二、一四四地號等
十筆土地（下合稱系爭土地，各筆土地逕以地號稱之），出租與
訴外人潘言勝、潘煥明及上訴人之被繼承人潘煥經，其中潘煥經
承租系爭土地內八分之一（非土地上特定位置），面積合計○．
七一八甲，雙方訂有台灣省桃園縣溪鎮南字第四四號私有耕地租
約（下稱系爭租約）；其餘系爭土地內八分之一、四分之三分別
出租予潘煥明、潘言勝，各自訂有溪鎮南字第六○號私有耕地租
約（下稱第六○號租約）、溪鎮南字第二八號私有耕地租約（下
稱第二八號租約）。嗣上訴人於八十年間因繼承取得系爭租約承
租權。而系爭土地中之一三二、一三四、一三五、一四二地號土
地上目前均有非供耕作使用目的之地上物，分別為上訴人及訴外
人潘木、潘逢三、潘逢裕（轉租他人）使用。上訴人乃無正當理
由不自任耕作，系爭租約全部無效。縱非無效，上訴人就上開土
地因不可抗力繼續一年不為耕作，伊亦得依耕地三七五減租條例
第十七條第一項第四款規定，終止全部租約，收回全部系爭土地
等情。求為確認兩造間系爭租約之耕地租賃關係不存在之判決。
上訴人則以：系爭租約與第二八號租約、第六○號租約係分別獨
立，並非共同承租系爭土地。伊所承租者，並非系爭土地八分之
一應有部分，實乃系爭土地中之特定範圍土地，即舊地籍圖上標
示為第一三八－五、一三八－一二、一三八－七、一三八－九、
一三三地號五筆耕地。伊於一三四、一三五地號土地上之地上物
，乃被上訴人前身私立八德救濟院同意改建之農舍。該二筆土地
地目為雜地及建地，屬附帶於耕地作農舍使用，未計入租賃面積
，本非耕地，無變更用途可言。伊實際耕作與系爭租約記載不符
，係被上訴人交付之土地不正確，應歸責於被上訴人，上訴人並
無交付他人使用之違約情事。被上訴人無由終止系爭租約等語置
辯。
原審廢棄第一審所為被上訴人敗訴之判決，改為判決如其聲明。
無非以：兩造間就系爭土地內八分之一合計○．七一八甲（即六
九六四平方公尺）土地訂有系爭租約，其中一三二地號、一三四
地號、一三五地號及一四四地號四筆土地上有非供耕作使用目的
之地上物，分別為上訴人及訴外人潘逢三（一三四地號、一三五
地號）、潘逢裕（一四四地號，轉租他人）及潘木（一三二地號
）所使用。上訴人實際耕作範圍僅五四七○平方公尺約○．五六
三四甲，少於租約約定之○．七一八甲。而被上訴人之前身「八
德鄉惠仁院」自三十八年六月二十日起，就系爭土地分別與訴外
人潘言勝、潘煥明、及上訴人之被繼承人潘煥經簽訂第六○號租
約、第二八號租約、及系爭租約，經多次續約，至八十年間，由
訴外人潘逢三等五人、潘木等二人及上訴人分別以繼承人身分與
被上訴人續約等情，為兩造不爭之事實。查八十年間上開三租約
既均延續自三十八年之租約，依三十八年簽立之三租約、三租約
登記申請書及其浮貼「三七五租約申請書核對整理表」記載，三
租約上承租土地地號下方之「ˇ」與「ｘ」記載，與登記申請書
上浮貼之核對整理表所示地號面積相符；佐以兩造各自提出之舊
地籍圖與大溪地政事務所於九十六年九月五日核發之地籍圖影本
相符，及大溪地政事務所函覆上開地籍圖上所示一三八及一三八
－二地號土地均曾分割畫出多條經界線、增加多筆新地號土地後
復刪除，係因未完成分割登記程序所致等情，足認上訴人抗辯系
爭租約雖記載租賃土地面積「內八分之一、○．七一八○甲」，
然其承繼被繼承人潘煥經承租之範圍實為舊地籍圖上標示一三八
－五、一三八－七、一三八－九、一三八－一二、一三三地號等
五筆土地之範圍；系爭土地其餘部分則為潘煥明及潘言勝分別承
租特定部分等語，可信為實在。然上訴人實際耕作之面積僅五四
七○平方公尺，較之租約約定之○．七一八甲（即六九六四平方
公尺），相差達一四九四平方公尺，幾近承租耕地五分之一之面
積未為耕作，上訴人於第一審亦自承幼時即知耕作面積不足八分
之一之情；足見上訴人明知實際耕作面積不足系爭租約約定承租
面積，竟任人占用，未予排除。是被上訴人依耕地三七五減租條
例第十七條第一項第四款規定，於九十五年八月十七日為終止系
爭租約之意思表示（上訴人於同年月十八日收悉），即無不合。
被上訴人據以請求確認兩造間系爭租約之耕地租賃關係不存在，
洵屬正當等詞，為其判斷之基礎。
查兩造間系爭租約實際租賃範圍為舊地籍圖上標示一三八－五、
一三八－七、一三八－九、一三八－一二、一三三地號等五筆土
地之範圍，為原判決認定之事實。果爾，上訴人承租土地之面積
究應以上開五筆土地之實際面積為準？抑或應以系爭契約書面記
載之○．七一八甲為據？尚非無疑。觀舊地籍圖示上開五筆土地
位置及桃園縣大溪地政事務所據以計算之該五筆土地面積（依序
為一七二三平方公尺、一二三九平方公尺、一二二九平方公尺、
一二一六平方公尺、三七八平方公尺，共五七八五平方公尺），
與桃園縣大溪地政事務所九十八年一月九日土地複丈成果圖所示
上訴人耕作現狀位置、面積相較（一審卷第一宗六三頁、二四一
頁、原審卷七八頁），差異有限，是否兩造約定租賃之特定範圍
即上訴人耕作之現狀？非無研酌之餘地。上訴人抗辯被上訴人自
始交付其耕作之土地即其使用現狀，若與系爭租約約定租賃面積
不符，應歸責於被上訴人，是否全然無據而不可採？即有進一步
探求之必要。乃原審就此未詳予調查審認，即以系爭租約書面記
載之租賃土地面積與上訴人實際耕作現狀之差異，逕認上訴人就
系爭租約有近五分之一面積之承租土地未為耕作，並據為被上訴
人已合法終止系爭租約之判斷，自嫌疏率，有理由不備之違法，
抑且難昭折服。上訴論旨，指摘原判決不當，聲明廢棄，非無理
由。
據上論結，本件上訴為有理由。依民事訴訟法第四百七十七條第
一項、第四百七十八條第二項，判決如主文。
中    華    民    國  九十八  年   十二   月    三    日
                      最高法院民事第七庭
                          審判長法官  劉  福  聲
                                法官  鄭  玉  山
                                法官  黃  義  豐
                                法官  劉  靜  嫻
                                法官  袁  靜  文
      本件正本證明與原本無異
                                      書  記  官
中    華    民    國  九十八  年   十二   月   十六   日
                                                      Ｑ


司法院資訊處製作；財團法人民間司法改革基金會備份。
